臺灣臺北地方法院刑事裁定　　　　　　　100年度聲判字第1號
聲　請　人　高三女
代　理　人　朱立鈴律師
被　　　告　孫艷霞
上列聲請人因被告詐欺案件，經臺灣臺北地方法院檢察署檢察官
於民國99年10月20日以99年度偵字第13762 號為不起訴處分，聲
請人不服，向臺灣高等法院檢察署聲請再議，經該署於99年12月
13日以99年度上聲議字第8886號處分書駁回再議，聲請人聲請將
本件交付審判，本院裁定如下：
    主  文
聲請駁回。
    理  由
一、按告訴人不服上級法院檢察署檢察長或檢察總長認再議為無
    理由而駁回之處分者，得於接受處分書後10日內委任律師提
    出理由狀，向該管第1 審法院聲請交付審判；法院認為交付
    審判之聲請不合法或無理由者，應駁回之，刑事訴訟法第25
    8 條之1 第1 項、第258 條之3 第2 項前段分別定有明文。
    又按刑事訴訟法第258 條之1 規定告訴人得向法院聲請交付
    審判，係對於「檢察官不起訴或緩起訴裁量權」制衡之一種
    外部監督機制，法院僅就檢察官所為不起訴或緩起訴之處分
    是否正確加以審查，以防止檢察機關濫權，依此立法精神，
    同法第258 條之3 第3 項規定法院審查聲請交付審判案件時
    「得為必要之調查」，其調查證據之範圍，自應以偵查中曾
    顯現之證據為限；而同法第260 條對於不起訴處分已確定或
    緩起訴處分期滿未經撤銷者得再行起訴之規定，其立法理由
    說明該條所謂不起訴處分已確定者，包括「聲請法院交付審
    判復經駁回者」之情形在內，是前述「得為必要之調查」，
    其調查證據範圍，更應以偵查中曾顯現之證據為限，不得就
    告訴人新提出之證據再為調查，亦不得蒐集偵查卷以外之證
    據，否則，將與刑事訴訟法第260 條之再行起訴規定，混淆
    不清，亦將使法院僭越檢察官之職權，而有回復「糾問制度
    」之虞；且法院裁定交付審判，即如同檢察官提起公訴使案
    件進入審判程序，是法院裁定交付審判之前提，必須偵查卷
    內所存證據已符合刑事訴訟法第251 條第1 項規定「足認被
    告有犯罪嫌疑」而檢察官應提起公訴之情形，亦即該案件已
    經跨越起訴門檻，否則，縱或法院對於檢察官所認定之基礎
    事實有不同之判斷，但如該案件仍須另行蒐證偵查始能判斷
    應否交付審判者，因交付審判審查制度並無如同再議救濟制
    度得為發回原檢察官續行偵查之設計，法院仍應依同法第25
    8 條之3 第2 項前段之規定，以聲請無理由而裁定駁回。
二、本件聲請人即告訴人高三女以被告孫豔霞涉犯詐欺罪嫌，向
    臺灣臺北地方法院檢察署檢察官提出告訴，經該署檢察官以
    99年度偵字第13762 號為不起訴處分後，聲請人不服，聲請
    再議，經臺灣高等法院檢察署檢察長審核結果，認為原不起
    訴處分核無不當，於民國99年12月13日以99年度上聲議字第
    8886號處分駁回再議。聲請人於同年月22日收受該處分書，
    委任代理人律師於同年月31日向本院聲請交付審判等情，有
    刑事告訴狀、上開臺灣臺北地方法院檢察署檢察官不起訴處
    分書（下稱原不起訴處分）、臺灣高等法院檢察署處分書（
    下稱原再議處分）、送達證書及刑事交付審判聲請狀等件附
    卷可稽，故本件聲請程序合法，合先敘明。
三、聲請人聲請交付審判意旨略以：被告與聲請人原為朋友，被
    告自始即以經營珠寶買賣需要調現為藉口，持債信不佳之客
    票即第三人陳金連個人、其子張耿嘉或其所經營之黎佳珠寶
    （黎佳國際有限公司，下稱黎佳公司）之名義之支票向聲請
    人借款調現，甚而故意以偽造知名珠寶公司即玉雪齋珠寶公
    司名義之方式偽造背書以取信聲請人，並故意以非原留存印
    鑑蓋印於供擔保用之保證支票上，致聲請人提示兌現時遭以
    「印鑑不符」為由退票，聲請人求償無門，被告詐欺聲請人
    借款之事證明確，原不起訴處分及再議處分未盡調查之能事
    ，且理由不備或矛盾，故聲請交付審判等語。
四、按犯罪事實應依證據認定之，無證據不得認定其犯罪事實，
    刑事訴訟法第154 條第2 項定有明文；又按告訴人之告訴，
    係以使被告受刑事訴追為目的，是其陳述是否與事實相符，
    仍應調查其他證據以資審認；而犯罪事實之認定，應憑證據
    ，如未能發現相當證據，或證據不足以證明，自不能以推測
    或擬制之方法，以為裁判基礎；另認定不利於被告之事實，
    須依積極證據，苟積極證據不足為不利於被告事實之認定時
    ，即應為有利於被告之認定，更不必有何有利之證據（最高
    法院40年度台上字第86號、30年度上字第816 號等判例意旨
    參照）。另按刑法第339 條第1 項之詐欺取財罪，係以行為
    人有不法所有之意圖及施用詐術使人陷於錯誤而交付財物為
    構成要件，是以行為人有無不法所有之意圖及是否施用詐術
    使人陷於錯誤而交付財物，自應有足夠之積極證據予以證明
    （最高法院81年度台上字第6598號等判決意旨參照）。
五、查本件告訴人提出附表一所示發票人為張耿嘉之各該支票正
    反面影本及其退票理由單影本（見他字卷第23至33頁，金額
    共計新臺幣--下同--610 萬7 千元）以佐其所述被告持票向
    其借款調現之說，觀諸該等支票背面，均有被告或被告與案
    外人陳金連共同簽名之背書（下稱張耿嘉之個人票）；又查
    被告另提出附表二所示發票人為達利企業有限公司（下稱達
    利公司）之各該支票正反面影本及其退票理由單影本（見他
    字卷第56至59頁，金額共計1 千萬元）以佐其所述被告以票
    供擔保之用，觀諸該等支票之退票理由，均係存款不足及發
    票人簽章不符（下稱達利公司之公司票）。另告訴人檢附明
    細陳稱張耿嘉為發票人之已兌現支票共8 張（見他字卷第12
    0 頁），其後均有知名珠寶商玉雪齋公司名義之背書（下稱
    張耿嘉已兌現之個人票）；又告訴人稱亦曾收受案外人陳金
    連任負責人之黎佳公司名義支票共約900 多萬元，但就此部
    分不提出告訴（見他字卷第22頁筆錄，下稱黎佳公司之公司
    票），均合先敘明。
六、針對上述支票之收付緣由，告訴人指述與被告供述明顯不一
    ，然查，告訴人於95年間左右收受案外人張耿嘉已兌現之個
    人票至少8 張、累計金額達數百萬元之譜（同上明細），斯
    時均有告訴人所信任之玉雪齋公司之背書，聲請交付審判意
    旨所言該背書應涉及偽造文書犯行云云，並無任何跡證可憑
    ，被告（或張耿嘉、陳金連）如欲偽造背書詐騙票款，何需
    兌現該等金額共數百萬元之支票？是聲請意旨此部分所述，
    尚查無實據，亦與常情事理不符；而當告訴人另收受附表一
    所示張耿嘉之個人票時，發票人同為告訴人自稱不知身分之
    張耿嘉，但背書人已改為被告單獨或被告與陳金連共同之個
    人名義，如告訴人對之並無信任關係，自可拒絕收受而要求
    仍應由玉雪齋公司背書以擔保票據之履行，惟告訴人捨此不
    為，仍予以收受，以此收受票據之客觀行為及前後眾人支票
    往來習性之差異可知，告訴人指稱係遭被告以瞞騙張耿嘉之
    身分等語詐騙借款（票款）云云，在被告堅詞否認，辯稱僅
    係替友人陳金連與告訴人背書，又乏其他堅實之補強證據可
    佐之情況下，確實無從遽謂告訴人之指述可信，而達被告曾
    施以詐術詐騙告訴人款項之起訴門檻；另聲請意旨所言被告
    提出供擔保用之附表二達利公司之公司票印鑑不符以致退票
    ，固有所本，被告自承交付該等公司票，此舉確有可疑之處
    ，然如被告涉嫌犯罪之積極證據不足，自不能以被告所辯、
    所為有疑，即推測或擬制被告犯罪，且該附表二之支票與本
    案關係，仍在於被告究竟有無以交付明知無法兌現之附表一
    客票詐騙告訴人款項？但前已述及，無論告訴人收受附表一
    支票之原因如何，被告施用詐術之積極證據均不足，縱該附
    表二之支票開立狀況有疑，亦不能以此發生在後且發票日期
    相隔1 年半有餘之情，反推告訴人於收受附表一支票之際，
    被告即係出於詐騙之意交付該等客票訛詐告訴人，此即原再
    議處分所言附表二支票與本案欠缺證據關連之意，另聲請狀
    已敘明無論係黎佳公司或張耿嘉名義簽發之支票，顯應皆由
    陳金連處理簽發，並交付予被告等旨，果如告訴人所述被告
    明知附表一之支票無法兌現，主導簽發該等支票之陳金連對
    此更無不知之理，惟被告究係遭陳金連以票詐騙心有不甘轉
    而單獨向告訴人調現訛詐款項？抑或被告與陳金連基於何等
    犯意聯絡及行為分擔而共同詐騙告訴人？均繫之於陳金連曾
    參與詐騙行為，然告訴人曾對陳金連涉嫌詐欺提出告發，業
    經臺灣臺北地方法院檢察署檢察官為不起訴處分確定，此有
    該署98年度偵字第12094 號不起訴處分書乙件在卷可稽，現
    又未發現其他新事證，陳金連詐騙犯嫌既因嫌疑不足而無法
    證明，上開兩種被告單獨或共同起意詐騙告訴人之可能，即
    乏足夠積極證據，況原不起訴處分亦已敘明陳金連陸續償還
    部分票款多年，附表一所示支票乃多年欠款之再整理結算後
    之一部份（且告訴人對收受陳金連任負責人之黎佳公司之公
    司票部分亦表明不提出告訴），陳金連於借款之初之不法所
    有意圖既然難以證明，被告各該所為涉及詐騙犯嫌之不法關
    連性更行薄弱，「事證有疑，本應利歸被告」，此部分檢察
    官之論斷尚無違論理法則與經驗法則；至於聲請意旨狀所指
    證人王素幸代書可證明告訴人要求被告增提房地擔保之經過
    、證人周鈺娟可證明其居間協商請被告出售房產清償借款之
    情，一則，並非偵查中曾顯現之證據，依據首揭說明，尚非
    本院審酌聲請交付審判有無理由所應額外蒐集之證據，二則
    ，該等證人所能證明之事項，均係相關支票無法如期兌現後
    之處理方式，而非自始雙方收付相關票據之原因，仍無從作
    為告訴人指述之佐證，併此指明。
七、從而，原不起訴處分及再議處分同此認定而謂告訴人之指述
    欠缺足夠補強證據，被告基於不法所有之詐騙意圖，以交付
    明知無法兌現之附表一支票訛詐告訴人款項之積極證據顯有
    不足，核其認事用法與結論均無違誤，聲請人聲請交付審判
    所指被告涉犯詐欺取財罪嫌各節，業據原不起訴處分書及駁
    回再議處分書逐一指駁，且已敘明理由及其所憑證據，依上
    開本院之認定，本案應屬民事債權債務糾紛，應由雙方另循
    管道解決，被告之所為，與詐欺取財罪之構成要件事實有間
    ，更未能達到跨越應起訴門檻之證明程度，故聲請人提出本
    件聲請，為無理由，應予駁回。
八、依刑事訴訟法第258 條之3 第2 項前段，裁定如主文。
中    華    民    國   100    年    3     月    18    日
                  刑事第五庭  審判長法  官  黃程暉
                                    法  官  張詩芸
                                    法  官  吳勇毅
上正本證明與原本無異。
本裁定不得抗告。
                                    書記官  游秀珠
中    華    民    國   100    年    3     月    21    日
附表一：
  ┌──┬──────────┬─────┬─────┬────┬───┬──────┐
  │編號│付款銀行            │  帳號    │支票號碼  │發票日期│發票人│金額        │
  ├──┼──────────┼─────┼─────┼────┼───┼──────┤
  │ 1  │寶華商業銀行大安分行│000000000 │BB0000000 │97.07.25│張耿嘉│54萬元      │
  ├──┼──────────┼─────┼─────┼────┼───┼──────┤
  │ 2  │寶華商業銀行大安分行│000000000 │BB0000000 │97.08.20│張耿嘉│57萬元      │
  ├──┼──────────┼─────┼─────┼────┼───┼──────┤
  │ 3  │寶華商業銀行大安分行│000000000 │BB0000000 │97.08.20│張耿嘉│64萬5,000元 │
  ├──┼──────────┼─────┼─────┼────┼───┼──────┤
  │ 4  │寶華商業銀行大安分行│000000000 │BB0000000 │97.08.20│張耿嘉│68萬7,000 元│
  ├──┼──────────┼─────┼─────┼────┼───┼──────┤
  │ 5  │寶華商業銀行大安分行│000000000 │BB0000000 │97.08.25│張耿嘉│27萬元      │
  ├──┼──────────┼─────┼─────┼────┼───┼──────┤
  │ 6  │寶華商業銀行大安分行│000000000 │BB0000000 │97.08.25│張耿嘉│67萬元      │
  ├──┼──────────┼─────┼─────┼────┼───┼──────┤
  │ 7  │寶華商業銀行大安分行│000000000 │BB0000000 │97.08.25│張耿嘉│69萬7,000元 │
  ├──┼──────────┼─────┼─────┼────┼───┼──────┤
  │ 8  │寶華商業銀行大安分行│000000000 │BB0000000 │97.08.25│張耿嘉│56萬6,000元 │
  ├──┼──────────┼─────┼─────┼────┼───┼──────┤
  │ 9  │寶華商業銀行大安分行│000000000 │BB0000000 │97.09.20│張耿嘉│46萬9,000元 │
  ├──┼──────────┼─────┼─────┼────┼───┼──────┤
  │10  │寶華商業銀行大安分行│000000000 │BB0000000 │97.09.20│張耿嘉│33萬8,000元 │
  ├──┼──────────┼─────┼─────┼────┼───┼──────┤
  │11  │寶華商業銀行大安分行│000000000 │BB0000000 │97.09.20│張耿嘉│65萬5,000元 │
  └──┴──────────┴─────┴─────┴────┴───┴──────┘
附表二：
  ┌──┬──────────┬─────┬─────┬────┬────┬─────┐
  │編號│付款銀行            │  帳號    │支票號碼  │發票日期│發票人  │金額      │
  ├──┼──────────┼─────┼─────┼────┼────┼─────┤
  │ 1  │寶華商業銀行大安分行│000000000 │BB0000000 │98.12.31│達利公司│250萬元   │
  ├──┼──────────┼─────┼─────┼────┼────┼─────┤
  │ 2  │寶華商業銀行大安分行│000000000 │BB0000000 │98.12.31│達利公司│250萬元   │
  ├──┼──────────┼─────┼─────┼────┼────┼─────┤
  │ 3  │寶華商業銀行大安分行│000000000 │BB0000000 │98.12.31│達利公司│250萬元   │
  ├──┼──────────┼─────┼─────┼────┼────┼─────┤
  │ 4  │寶華商業銀行大安分行│000000000 │BB0000000 │98.12.31│達利公司│250萬元   │
  └──┴──────────┴─────┴─────┴────┴────┴─────┘